臺灣高等法院民事判決　九十年度上字第九四二號
　　上　訴　人　甲○○
　　被　上訴人　乙○○
右當事人間請求清償借款事件，上訴人對於中華民國九十年二月二十六日台灣基隆地
方法院八十九年度訴字第一三一號第一審判決提起上訴，本院判決如左：
    主    文
上訴駁回。
第二審訴訟費用由上訴人負擔。
    事實及理由
一、按法院因第二百五十五條第一項但書規定，而許訴之變更之裁判，不得聲明不服
    ，民事訴訟法第二百五十八條第一項定有明文。本件被上訴人起訴時，係依消費
    借貸之法律關係，請求上訴人清償借款，嗣主張上訴人係承擔其配偶余建宏對被
    上訴人之借款債務，而依債務承擔及消費借貸之法律關係請求，請求之基礎事實
    及訴訟標的雖有不同，惟原審基於訴訟經濟，及經闡明後，兩造已提出充足之攻
    擊防禦方法，而認被上訴人訴之變更，不甚礙上訴人之防禦及訴訟之終結，而依
    民事訴訟法第二百五十五條第一項但書第七款規定，准為訴之變更，並予裁判，
    揆之首揭說明，上訴人自不得再就此聲明不服，上訴人仍指稱不同意被上訴人為
    訴之變更云云，洵非可採，合先明。
二、被上訴人主張：伊配偶余采美與上訴人之配偶余建宏係姐弟關係，民國八十五年
    七月間，余建宏因欲與上訴人結婚，故向伊借款支付所購買門牌號碼台北縣土城
    市○○路○段一一樓房屋（下稱明德路房屋）之自備款及裝潢費。余建宏結婚後
    ，財務均由上訴人掌理，兩造乃於八十六年九月十五日會算，借款總額為新台幣
    （下同）二百五十九萬一千七百元，並由上訴人承擔余建宏之上開債務，及親書
    借據，允於八十八年八月三十一日前清償，惟迄今仍未清償等情。爰依債務承擔
    及消費借貸之法律關係，求為命上訴人給付二百五十九萬一千七百元及自八十八
    年九月一日起至清償日止，按年息百分之五計算利息之判決。並答辯聲明：上訴
    駁回。
三、上訴人則以：余建宏購買系爭明德路之房屋時，未向被上訴人借款，被上訴人所
    稱代為支付該房屋之自備款、各項裝潢費用之繳交時間、數額及單據均與事實不
    符，係被上訴人臨訟偽製，不能為余建宏向被上訴人借款之證明。至伊所簽立之
    借據，係因被上訴人與余建宏共同投資技廣股份有限公司（下稱技廣公司）發生
    虧損，被上訴人於八十八年八月二十七日脅迫伊及余建宏，依其口述意旨倒載日
    期所簽，另又脅迫伊及余建宏簽發同額之本票乙紙交付，非伊承擔余建宏債務之
    證明。伊與被上訴人間既無借貸關係存在，而被上訴人又無法舉證證明其與余建
    宏間債務關係存在及伊與余建宏間有債務承擔契約，從而，被上訴人依債務承擔
    及借貸之法律關係請求伊返還借款，即無理由等語，資為抗辯。並上訴聲明：(一)
    原判決廢棄。(二)右廢棄部分，被上訴人在第一審之訴駁回。
四、被上訴人主張：伊於八十五年七月至十月間，先後借款予上訴人之配偶余建宏以
    支付其購買明德路房屋之自備款及室內裝修費用，嗣於八十六年九月十五日與上
    訴人會算結果，共計借款金額為二百五十九萬一千七百元，由上訴人承擔債務，
    書立借據等情，業據提出取款憑條、轉帳收入傳票、存摺影本、建泰燈飾廚具總
    匯出具之證明書、德和水電廚具行出具之證明書、現金帳及上訴人書立之借據一
    紙為證（見原審卷三二─三六、三七、八九、三八、八八、七頁），上訴人對該
    借據之真正固不爭執，惟以前詞置辯。查：
  (一)按被詐欺而為意思表示者，依民法第九十二條第一項之規定，表意人固得撤銷其
    意思表示，惟主張被詐欺而為表示之當事人，應就此項事實負舉證之責任（最高
    法院四十四年度台上字第七五號判例參照）。上訴人主張受脅迫簽發系爭借據之
    事實，固曾向台灣基隆地方法院檢察署提起恐嚇、妨害自由之刑事告訴，惟經檢
    察官偵查後，以查無實據，而為不起訴處分確定在案，有上訴人提出之刑事補充
    告訴理由狀、台灣基隆地方法院檢察署八十八年度偵字第六九三七號不起訴處分
    書附卷可稽（見原審卷一二五、一二六、二二五─二三○頁）。再依被上訴人所
    提八十八年八月二十七日兩造及余建宏等人會商債務問題之錄音帶及譯文所示，
    亦無上訴人所稱被逼迫簽借據之情事，有該錄音帶及譯文附卷可憑（見原審卷一
    二九─一五○頁），而該錄音帶經原法院於八十九年十一月十三日審理時當庭播
    放，確係兩造當時對話內容，亦經證人余建宏、余采味到庭證述明確（見原審卷
    一二五、一二六頁），應堪信為真實。是上訴人空言辯稱：借據係被脅迫所書立
    云云，自不足採信。
  (二)被上訴人與上訴人之夫余建宏因投資技廣公司，係於八十八年八月間發生糾紛，
    而系爭借據則於八十六年九月十五日書立；又上訴人於被上訴人被訴恐嚇等案件
    中，指稱賠償被上訴人投資技廣公司投資款所簽發之本票金額為二百六十萬元，
    清償期限八十八年十一月三十日，而系爭借款金額為二百五十九萬一千七百元，
    清償期為八十八年八月三十日，有上開借據及不起訴處分書在卷可按，二筆債務
    之金額、日期均不相同，顯非同一筆債務。再被上訴人事後取回二百三十萬元之
    投資款後，已將本票交還上訴人，由上訴人撕毀等情，亦據被上訴人於前開恐嚇
    案件偵查中陳述在卷（見原審卷一六○頁反面），則系爭借據與本票如係同一債
    務，均為投資技廣公司之投資款，理應一併交還，豈有仍由被上訴人執有之理？
    是上訴人辯稱：借據係因被上訴人投資技廣公司虧損被迫書立云云，亦不足採信
    。
  (三)上訴人雖主張：伊被迫書立系爭借據後，被上訴人之配偶余采美乃交付其所寫之
    計算表給伊，該計算表十六項列有「買基隆房子瓦斯二萬四千三百元」，而伊配
    偶余建宏購買基隆正信路房屋之時間為八十八年，足認系爭借據係八十八年八月
    二十七日書立，而倒填日期為八十六年九月十五日云云，並提出計算表一紙為證
    （見本院卷五七、一二七頁）。然查，該計算表係八十六年製作，業據余采美證
    述在卷（見本院卷一三一頁反面），而該表十六項雖記載「買基隆房子瓦斯二萬
    四千三百元」，惟未表明係上訴人於八十八年間所購買之基隆正信路房子購買瓦
    斯支出之費用，況余建宏於購買土城市○○路房屋前，係借住被上訴人位於基隆
    市○○街一九八巷二五號之四宿舍，亦為上訴人所不爭執，是上訴人既無法舉證
    證明該「購買瓦斯費用二萬四千三百元」係指正信路房子瓦斯之費用，非祥豐街
    房子瓦斯之費用，辯稱系爭借據係倒填日期云云，委無足採。
  (四)上訴人於八十六年九月十五日書立之借據係載明：「本人甲○○於民國八十六年
    間向乙○○先生借款新台幣二百五十九萬一千七百元，為求慎重，開立本票一只
    ，約定於民國八十八年八月三十一日前付清所有欠款，為避免脫產之嫌，空口無
    憑，特立此據，若有違約，願以余建宏、甲○○之不動產和國內外存款以及相關
    投資作為抵償債務之用」，有借據影本一紙可參（見原審卷一七頁），上訴人之
    配偶余建宏於另案起訴請求被上訴人返還不當得利之案件中亦陳稱「蓋原告（即
    余建宏）所簽發之本票金額為二百五十九萬一千七百元，與被告（即被上訴人）
    於鈞院八十九年度訴字第一三一號（即本案）民事事件中所主張，原告之妻甲○
    ○（即上訴人）對伊欠款亦為二百五十九萬一千七百元．．．。而原告之妻甲○
    ○既已於八十八年八月二十七簽寫上述借據（即系爭借據）承擔原告對被告所負
    之投資債務，依民法第三百條規定，第三人與債權人訂立契約承擔債務人之債務
    者，其債務於契約成立時移轉於該第三人，則原告亦已脫離債務人之地位，被告
    自原告處受取二百三十萬元，亦無法律上之原因，自應返還予原告」，有臺灣基
    隆地方法院八十九年度訴字第四三二號判決在卷可參（見本院卷一三四頁），則
    上訴人承擔其配偶余建宏積欠被上訴人之債務，堪以認定。
  (五)按第三人與債權人訂立契約承擔債務人之債務者，其債務於契約成立時，移轉於
    該第三人，民法第三百條定有明文。故第三人與債權人訂立承擔契約者，於契約
    成立時，債務即行移轉，該第三人即變更為債務人，原債務人亦因而免除其債務
    。故締結借貸關係之免責債務承擔契約時，債權人會將舊債務之借據或憑證交還
    原債務人，而與第三人另簽立新借據，將舊債務寫在新的借據上，以免將來債權
    人除了請求新債務之外，再請求舊債務，即將舊債務的存在當成新債務之交付，
    故如要求債權人就舊債務之存在負舉證責任，則對於債權人而言，不同意債務承
    擔，尚可依照舊的消費借貸契約請求，成立之後將所有有利證據都還給原（舊）
    債務人，反需就舊債務存在負舉證責任，就當事人間之公平等觀點來說，實屬過
    苛，故第三人既已承擔舊債務，如於事後再為爭執，自應由其就舊債務之不存在
    ，負舉證之責，方屬公允。本件兩造會算後，上訴人承擔余建宏積欠之債務，已
    如前述，揆之首揭說明，上訴人既無法證明舊債務不存在，或該債務業已清償，
    則其空言辯稱：余建宏未積欠被上訴人債務云云，亦無足採。從而，被上訴人主
    張上訴人承擔余建宏積欠其二百五十九萬一千七百元之借款債務，迄今未清償之
    事實，堪信為真實。
五、綜上所述，被上訴人本於債務承擔及消費借貸之法律關係，請求上訴人給付二百
    五十九萬一千七百元及自八十八年九月一日起至清償日止，按年息百分之五計算
    之利息，為有理由，應予准許。是則原審判命上訴人如數給付，於法並無不合。
    上訴意旨指摘原判決不當，求予廢棄改判，為無理由，應予駁回。
六、兩造其餘之攻擊、防禦方法與判決結果無涉，爰不一一論述，併此敘明。
七、據上論結，本件上訴為無理由，依民事訴訟法第四百四十九條第一項、第七十八
    條，判決如主文。
中　　　華　　　民　　　國　　九十一　　年　　　四　　　月　　　二　　　日
　　　　　　　　　　　　　　　　　民事第十四庭
　　　　　　　　　　　　　　　　　　　審判長法　官　張　劍　男
　　　　　　　　　　　　　　　　　　　　　　法　官　蘇　芹　英
　　　　　　　　　　　　　　　　　　　　　　法　官　蔡　芳　齡
右正本係照原本作成。
如不服本判決，應於收受送達後二十日內向本院提出上訴書狀，其未表明上訴理由者
，應於提出上訴後二十日內向本院補提理由書狀（均須按他造當事人之人數附繕本）
上訴時應提出委任律師或具有律師資格之人之委任狀；委任有律師資格者，另應附具
律師及格證書及釋明委任人與受任人有民事訴訟法第四百六十六條之一第一項但書或
第二項（詳附註）所定關係之釋明文書影本。
中　　　華　　　民　　　國　　九十一　　年　　　四　　　月　　　四　　　日
　　　　　　　　　　　　　　　　　　　　　　書記官　蔡　錦　輝
附註：
民事訴訟法第四百六十六條之一（第一項、第二項）：
對於第二審判決上訴，上訴人應委任律師為訴訟代理人。但上訴人或其法定代理人具
有律師資格者，不在此限。
上訴人之配偶、三親等內之血親、二親等內之姻親，或上訴人為法人、中央或地方機
關時，其所屬專任人員具有律師資格並經法院認為適當者，亦得為第三審訴訟代理人
。
